最高法院民事判決　　　　　　九十六年度台上字第二七一七號
上　訴　人　甲○○
訴訟代理人　鄭洋一律師
上　訴　人　乙○○（即中村秀子）
　　　　　　　　　　514-5野C-312
共　　　同
訴訟代理人　歐宇倫律師
　　　　　　林蓓珍律師
被 上訴 人　劉成家即祭祀公業劉明公管理人
訴訟代理人　史錫恩律師
上列當事人間請求不動產所有權移轉登記等事件，上訴人對於中
華民國九十五年十二月十三日台灣高等法院第二審判決（九十三
年度重上字第五五六號），提起上訴，本院判決如下：
    主  文
原判決關於命上訴人移轉登記原判決附表一所示土地、房屋所有
權予被上訴人之訴及該訴訟費用部分廢棄，發回台灣高等法院。
其他上訴駁回。
第三審訴訟費用關於駁回其他上訴部分，由上訴人負擔。
    理  由
本件被上訴人主張：上訴人之被繼承人劉天註，原為祭祀公業劉
明公（下稱祭祀公業）前任管理人劉禎輝所聘總幹事，民國八十
五年十一月間祭祀公業購買原判決附表（下稱附表）一所示房地
，劉天註受祭祀公業之信託登記為所有權人，並受託管理、出租
祭祀公業所有而未保存登記之附表三所示房屋之地下樓至五樓；
並因職務而保管祭祀公業所有如附表二所示之文物。詎劉天註自
劉禎輝九十年九月九日死後該月起即未將租金交付祭祀公業，且
無權占用附表三房屋之六、七樓，並將附表三房屋之頂樓擅自出
租予他人收取租金入己；祭祀公業乃於九十一年三月二十一日以
存證信函通知劉天註終止信託關係；嗣九十一年四月五日祭祀公
業舉行派下員大會，改選被上訴人為新任管理人，並改聘訴外人
劉勝義為總幹事，劉天註竟拒絕將職務上保管附表二文物交付，
並拒絕將附表一房地所有權移轉登記予祭祀公業；上訴人且於劉
天註九十二年四月二十日死亡之後將附表一房地所有權辦理繼承
登記為共有；爰依民法第七百六十七條規定，信託物返還請求權
、委任關係、不當得利等法律關係，求為命（一）上訴人應將附
表一房地所有權移轉登記予祭祀公業管理人即被上訴人，並應將
附表一房地及附表三房地之六、七樓交還予被上訴人。（二）上
訴人應將附表二編號一、二、三、四、七及祭祀公業劉明公印鑑
等文物（下稱系爭文物）交付被上訴人。（三）上訴人應自九十
一年四月五日起至附表三房屋頂樓返還日止，按月給付被上訴人
新台幣（下同）三萬一千五百八十元之判決（被上訴人逾此部分
之請求，分經第一審、原審為其敗訴判決，未據聲明不服）。
上訴人則以：本件祭祀公業係以第一五八代祖後之男性宗族為全
體派下員，被上訴人僅由派下員二十二人推選為新任管理人，且
受託參加之人尚有非派下員者，其選舉於法不合，被上訴人逕以
管理人身分提起本件訴訟，即非有據；亦無權要求劉天註將其持
有附表二系爭文物交付。又附表一房地信託登記於劉天註名下，
其目的係為設立台北市財團法人祭祀公業劉明公玄德堂（下稱系
爭財團法人），被上訴人以「整理公業資產所須」為由片面終止
信託關係，於法不合等語，資為抗辯。
原審以：本件祭祀公業成立已歷一、二百年，後裔雖多，向未聯
繫，七十年間親族代表會議決議推選劉禎輝教授等人代表公業向
台北市政府申請登錄為派下員，獲准依「祭祀公業土地清理要點
」之程序核發派下員證明書、派下員名冊暨規約書，劉禎輝並依
規約書之規定被選為管理人，亦獲台北市政府同意備查等情，為
上訴人所不爭；嗣列於派下員名冊內之劉連生、劉賢俊、管理人
劉禎輝相繼死亡，劉森村、劉龍發、劉志明、劉玉敦、劉文彬、
劉明澈、劉明毅分別為各該派下員之繼承人，劉森村等七人縱尚
未依規定辦理派下員變動登記，依規約書之規定及繼承習慣仍應
視為公業之派下員；則九十一年四月五日祭祀公業所舉行派下員
大會，以派下員名冊原十八人扣除已亡故者三人，加計劉森村等
七人合計二十二人，為派下員大會出席人數之計算基礎，據以選
出被上訴人為新任管理人，即難謂於法不合。被上訴人以管理人
身分提起本件訴訟，亦無不合。次查被上訴人主張祭祀公業將附
表一房地信託登記予劉天註，以設立系爭財團法人為目的之事實
，有劉天註之聲明書在卷為憑；而七十八年間祭祀公業曾決議成
立系爭財團法人，並推舉劉禎輝、劉天註等為籌備會委員；該籌
備會議復選出劉禎輝任董事長、劉天註為常務董事，然究否成立
財團法人仍有爭議，甚至劉天註提議先成立財團法人籌備處，亦
經劉禎輝裁決八十二年七月二十五日再議，此後即無下文，亦迄
未向主管登記之法院為法人登記，且劉天註所起草系爭財團法人
捐助暨組織章程之捐助人劉禎輝、劉天註均已死亡等事實，亦為
兩造所不爭；依信託法第四十五條第一項前段、第六十二條之規
定，其信託關係業已消滅，上訴人自劉天註繼承之附表一房地所
有權，依信託法第六十五條第二款規定，應歸屬於委託人即祭祀
公業，則被上訴人請求上訴人將附表一之房地所有權移轉登記予
祭祀公業管理人即被上訴人，並交付予被上訴人，即非無據。又
劉天註因受聘祭祀公業總幹事而保管附表二系爭文物之事實，為
上訴人所不爭執；而祭祀公業已於九十一年間改選新任管理人，
並推舉新任總幹事，有該次會議記錄在卷足稽；劉天註既已死亡
，依民法第五百五十條之規定，其委任關係已消滅，上訴人為劉
天註之繼承人，自有將此等文物返還祭祀公業之義務，被上訴人
據以請求上訴人將附表二系爭文物，返還祭祀公業管理人即被上
訴人，亦無不合。再者，劉天註乘其受祭祀公業之委任，處理附
表三房屋地下樓至五樓之出租事宜之便，私自占用六、七樓房屋
等事實，為上訴人所不爭執，且有董監事聯席會議紀錄可佐；上
訴人於劉天註亡故後續為占用六、七樓，自屬無權占有，被上訴
人依民法第七百六十七條規定請求上訴人返還附表三之六、七樓
房屋，自非無據。又劉天註擅自將附表三房屋頂樓以明公房屋仲
介有限公司名義出租他人，收取月租金三萬一千五百八十元，劉
天註死亡後仍於九十四年十一月十五日續約等事實，為上訴人所
不爭執，且有租賃契約在卷足憑；被上訴人請求上訴人自九十一
年四月五日起至返還日止，按月給付相當於租金之同額不當得利
，亦無不合。從而，被上訴人本於上開法律關係，請求上訴人應
將附表一房地所有權移轉登記予祭祀公業管理人，並交還附表一
所示房地及附表三房屋之六、七樓與附表二系爭文物，暨給付附
表三房屋頂樓相當於租金之不當得利部分，均應准許。因而，廢
棄第一審所為被上訴人敗訴之判決，改判如被上訴人上訴聲明，
並准許被上訴人關於交還附表一所示房地及附表三房屋之六、七
樓部分追加之請求。
關於廢棄發回部分：
惟按當事人之聲明或陳述有不明瞭或不完足者，審判長應令其
明或補充之，此觀之民事訴訟法第一百九十九條第一項之規定自
明。又主文之記載，應明確適法，且適於執行。查被上訴人主張
附表一所示房地係祭祀公業信託登記劉天註名下者；果爾，信託
關係消滅後，上訴人繼承登記自劉天註之附表一房地所有權，似
應歸屬於委託人即祭祀公業；但被上訴人卻聲明上訴人應將附表
一所示房地之所有權移轉登記予被上訴人即祭祀公業劉明公之管
理人。其真意究係請求上訴人移轉系爭房地所有權與何人﹖是否
係請求移轉登記為祭祀公業劉明公所有？或係管理人劉成家或係
派下員全體公同共有？若係移轉登記予派下員全體公同共有，其
全體派下員為何？均不明確，原審未予闡明，自有未合。上訴論
旨，指摘原判決此部分不當，求予廢棄，非無理由。
關於駁回其他上訴部分：
原審以前揭理由就被上訴人請求上訴人交還附表二系爭文物與附
表一所示房地及附表三房屋之六、七樓，暨給付附表三房屋頂樓
相當於租金之不當得利部分，經核於法並無違背，上訴論旨，徒
就原審取捨證據認定事實之職權行使，指摘原判決此部分不當，
聲明廢棄，非有理由。
據上論結，本件上訴為一部有理由、一部無理由。依民事訴訟法
第四百七十七條第一項、第四百七十八條第二項、第四百八十一
條、第四百四十九條第一項、第七十八條，判決如主文。
中　　華　　民　　國　九十六　年　 十二 　月　　六　　日
                      最高法院民事第七庭
                          審判長法官  劉　福　來
                                法官  陳　重　瑜
                                法官  吳　謀　焰
                                法官  許　正　順
                                法官  吳　麗　女
      本件正本證明與原本無異
                                      書  記  官
中　　華　　民　　國　九十六　年 　十二 　月 　十七 　日
                                                      Ｅ
